【裁判字號】    95,台上,1170
【裁判日期】    950608
【裁判案由】    返還不當得利
【裁判全文】
最高法院民事判決            九十五年度台上字第一一七０號
    上  訴  人  世陽科技股份有限公司
    法定代理人  乙○○○
    訴訟代理人  郭 哲 華律師
    被 上訴 人  亞特列士科技股份有限公司
    法定代理人  甲 ○ ○
    訴訟代理人  吳 志 揚律師
                許 德 勝律師
上列當事人間請求返還不當得利事件，上訴人對於中華民國九十
三年五月十八日台灣高等法院第二審判決（九十二年度上字第一
一五四號），提起上訴，本院判決如下：
    主  文
原判決除假執行部分外廢棄，發回台灣高等法院。
    理  由
本件被上訴人主張：伊於民國八十八年間向上訴人購買「REALI-
TY STUDIO」及「ZOOM IMAGE SERVER」等電腦軟體產品（下稱系
爭產品），價金合計為十八萬美金，伊依約於八十八年十一月八
日預付貨款美金八萬元【折合新台幣（以下除特別標明幣別外，
均同）二百五十萬一千六百元】、於八十九年三月四日預付貨款
美金十萬元（折合三百零七萬四千五百元），共計五百六十一萬
六千一百元。上訴人僅於八十九年三月廿九日、同年五月十六日
及同年十月三日，分別給付價值二百四十五萬元、九萬四千五百
元及四萬二千二百六十三元，計二百五十八萬六千七百六十三元
之貨物。嗣兩造合意解除尚未交貨部分之契約，且伊亦於九十三
年四月十五日以意思表示解除系爭買賣契約，詎上訴人拒未返還
伊所預付之價金餘額三百零二萬九千三百三十七元等情，爰併依
不當得利之法律關係及民法第二百五十九條第二款回復原狀之規
定，求為命被上訴人給付上開預付貨款餘額及自八十九年三月四
日起至清償日止加付法定遲延利息之判決（被上訴人於第一審依
不當得利法律關係請求，於原審追加依民法第二百五十九條第二
款規定請求）。
上訴人則以：兩造間並無買賣契約存在，被上訴人係依兩造與訴
外人MGI SOFTWARE CORP．共同簽訂之INTERNATIONAL DISTRIBU-
TOR LICENSE AGREEMENT （下稱系爭經銷授權合約），始支付伊
業務承諾金美金八萬元及美金十萬元，被上訴人因未達成承諾之
銷售業績，不得請求伊返還業務承諾金等語，資為抗辯。
原審廢棄第一審所為被上訴人敗訴判決，改判如其聲明，無非以
：被上訴人於前揭時日匯款計美金十八萬元予上訴人，上訴人則
於上揭時日交付價值共計二百五十八萬六千七百六十三元之電腦
軟體產品予被上訴人之事實，為兩造所不爭執，並有匯款單、統
一發票可稽，堪信為真實。依加值型及非加值型營業稅法第三十
二條第一項及同法第三條第一項規定，統一發票乃營業人銷售貨
物時，依法所應開立之銷售憑證，營業人自係出賣貨物於先，方
會開立統一發票於後。查上開統一發票未註明「委託代銷」之文
字或類似用語，無從證明兩造間具有經銷之法律關係；而上訴人
於九十一年三月八日寄予被上訴人之電子郵件表示願以庫存之貨
品抵銷被上訴人預付貨款之餘額，上訴人之法定代理人乙○○○
亦證稱上訴人開立統一發票之原因係基於兩造間之買賣契約云云
。則被上訴人所為伊係基於買賣預約之約定，給付美金十八萬元
之預付貨款予上訴人之主張，自可採信。而上訴人於交付前揭貨
物後，未再交付貨物，被上訴人已於九十三年四月十五日以存證
信函為解除尚未交貨部分之買賣契約，則被上訴人依解除契約回
復原狀之規定，請求上訴人返還買賣價金三百零二萬九千三百三
十七元及其法定遲延利息，即無不合，應予准許。又被上訴人併
依不當得利之法律關係及回復原狀之規定請求，核屬重疊的訴之
合併，訴訟標的雖有數項，而僅有單一之聲明，其中依民法第二
百五十九條第二款回復原狀規定之請求既有理由，就不當得利部
分，毋庸再予審認等詞，為其判斷之基礎。
惟契約之合意解除與解除權之行使性質不同，效果亦異。前者為
契約行為，即以第二次契約解除第一次契約，其契約已全部或一
部履行者，除有特別約定外，並不當然適用民法第二百五十九條
回復原狀之規定，僅得依不當得利之規定請求返還其利益。後者
為單獨行為，其發生效力與否，端視有無法定或約定解除原因之
存在而定。原審未說明被上訴人有何法定或約定解除權，逕以被
上訴人已於原審準備程序終結後之九十三年四月十五日為解除契
約意思表示，認被上訴人得依民法第二百五十九條回復原狀之規
定請求上訴人返還價金，自有判決不備理由之違法。上訴論旨，
指摘原判決不當，求予廢棄，非無理由。
據上論結，本件上訴為有理由。依民事訴訟法第四百七十七條第
一項、第四百七十八條第二項，判決如主文。
中    華    民    國  九十五  年    六    月    八    日
                      最高法院民事第八庭
                          審判長法官  朱  建  男
                                法官  顏  南  全
                                法官  許  澍  林
                                法官  鄭  傑  夫
                                法官  蘇  清  恭
      本件正本證明與原本無異
                                      書  記  官
中    華    民    國  九十五  年    六    月  二十二  日
                                                      v


司法院資訊處製作；財團法人民間司法改革基金會備份。
